【裁判字號】    97,上,36
【裁判日期】    970812
【裁判案由】    排除侵害
【裁判全文】
臺灣高等法院臺南分院民事判決            97年度上字第36號
上  訴  人  嘉義縣新港鄉公所
法定代理人  乙○○
訴訟代理人  黃銘煌律師
被  上訴人  甲○○
訴訟代理人  張雯峰律師
            奚淑芳律師
上列當事人間請求排除侵害事件，上訴人對於中華民國96年12月
26日臺灣嘉義地方法院96年度嘉訴字第8號第一審判決提起上訴
，本院於97年7月29日言詞辯論終結，判決如下：
    主      文
上訴駁回。
第二審訴訟費用由上訴人負擔。
    事實及理由
一、被上訴人（即原告）方面：
  (一)、答辯之聲明：
    1.上訴駁回。
    2.第二審訴訟費用由上訴人負擔。
  (二)、陳述：
    1.坐落嘉義縣新港鄉○○段986、1101地號土地（下稱986、
      1101號土地）均為伊與訴外人林劉瑋鄲、林侯淑媛、林光
      遠、林光風、林俊雄、林靜、張林素秋、林俊德、林俊宏
      、林正元、林俊沂、林文妙、林菊秋、林幼香、林芸香、
      林芹香、林苑香所公同共有，上訴人嘉義縣新港鄉公所未
      就上開土地辦理徵收，且上開土地亦非既成道路，上訴人
      竟於986號土地全部如原判決即本院判決附圖所示Ａ部分
      及1101號土地如附圖所示Ｂ部分（面積依序為142、141.5
      平方公尺，下稱系爭土地）鋪設柏油路面，以形成道路供
      公眾通行，而侵害伊等之所有權，爰基於民法第767條之
      規定起訴，聲明請求：【(1)上訴人應將系爭土地上之柏油
      路面除去後交還被上訴人及全體共有人。(2)願供擔保請求
      為假執行之宣告。】。原審為被上訴人勝訴判決，並准予
      假執行之宣告，均無不合。而於本院為答辯之聲明如上，
    2.並於本院補稱：
     (1)系爭土地並非既成巷道，並無公用地役關係存在，說明
       如下：
       司法院釋字第400號解釋理由書謂：【公用地役關係乃
         私有土地而具有公共用物性質之法律關係，與民法上
         地役權之概念有間，久為我國法制所承認（參照本院
         釋字第255號解釋、行政法院民國（下同）45年判字第
         8號及61年判字第435號判例）。既成道路成立公用地
         役關係，首須為不特定之公眾通行所必要，而非僅為
         通行之便利或省時；其次，於公眾通行之初，土地所
         有權人並無阻止之情事；其三，須經歷之年代久遠而
         未曾中斷，所謂年代久遠雖不必限定其期間，但仍應
         以時日長久，一般人無復記憶其確實之起始，僅能知
         其梗概（例如始於日據時期、八七水災等）為必要】
         。
       查系爭土地目前北側為鐵路公園，南側則為私人民宅
         及倉庫，西接159縣道（即嘉北路），東接中山路72巷
         、公園路63巷、登雲路111巷，此除據本院受命法官至
         現場勘驗屬實外，另有當日勘驗現場照片可稽（見被
         上訴人97年4月17日陳報狀），另有新港鄉94年12月發
         行之新港鄉行政中心圖在卷可稽（見原審卷52、53頁
         ），則民眾即無法行經系爭土地至159縣道，尚可往北
         行走登雲路111巷接福德路至159縣道，往南亦有公園
         路63銜接公園路及159縣道（即嘉北路），往東可由中
         山路72巷接中正路及中山路，而系爭土地距離福德路
         並非遙遠，離公園路、登雲路111巷、中山路72巷甚近
         ，且福德路及公園路及縣159道均筆直寬闊，路況良好
         ，足見公眾通行系爭土地，顯僅係為了通行之便利及
         省時，而非通行所必要，則系爭土地就是否成立公用
         地役關係之首要條件已有所不符，是上訴人抗辯系爭
         土地存有公用地役關係，即難盡信。
       再證人即福德村村長蔡木川於原審證稱：「這條路光
         復後就有了，但比現在的寬度要窄，可以通行三輪車
         ，是否可會車已記不清楚了，我忘記拓寬的詳細時間
         了，但比旁邊鐵路公園整修的時間還要晚」等語（見
         原審95年7月21日訊問筆錄），再佐以被上訴人所提出
         63年、73年間之航照圖及上訴人所提出71年10月20日
         之航照圖，均可見當時系爭土地上之道路僅為狹窄之
         鄉○○○○○道，福德路與公園路則寬闊許多，則系爭
         土地上之小道當時是否已為「公眾」通行所必要，抑
         或為私人所設供己通行之巷道，僅未特別阻攔鄰人為
         便利行經此路，亦非無疑。至證人即宮前村村長邱聰
         益於原審證稱：「系爭土地上道路之寬度，從60幾年
         起即與現在差不多」等語（見原審96年3月21日言詞辯
         論筆錄），顯與上開航照圖不符而難採認。
       再觀諸由上訴人所出版之81年10月初版新港鄉行政區
         域圖中，地圖上確有福德路、登雲路及公園路等道路
         ，惟於系爭土地所在位置上並未繪製任何道路於地圖
         上，而僅載明為農會專用區，則倘系爭土地為公眾通
         行之既成巷道，顯無繪製地圖時會將其疏漏之理。況
         986號、1101號土地之地目均為建地，亦可佐證系爭土
         地原本並未計畫作為道路使用。
       再上訴人抗辯系爭土地西側設有交通號誌，足見公眾
         對於系爭土地通行之需求量甚大，以佐證系爭土地應
         係既成巷道；惟系爭土地上之道路係往西銜接159縣道
         ，該縣道交通流量大且交岔路口呈T字型，為免發生交
         通事故而設置交通號誌，此係為維護用路人之人車安
         全，且該交通號誌下方之線路箱載明裝設日期為94年6
         月，此有被上訴人於原審提出之照片2張為證，上訴人
         復無法舉證該交通號誌設置之時間，則尚難據此作為
         系爭土地為既成巷道之證明。
       上訴人另抗辨系爭土地上於59年6月30日即存在舊有房
         舍1棟即門牌號碼嘉義縣新港鄉○○路111巷4號，足見
         系爭土地自斯時起即有通行之事實云云，惟查上開登
         雲路111巷4號房屋亦為系爭土地之全體共有人所共有
         ，而該房屋之正面係面對公園路，而非系爭土地，有
         被上訴人於原審提出之照片3張及本院受命法官勘驗屬
         實及勘驗所照之照片為證，是尚難以該房屋之存在，
         證明系爭土地為公眾通行所必要之事實。
     (2)系爭土地與週邊道路並無不可分之使用性質，上訴人所
       辯並無理由，答辯如下：
       系爭土地週邊道路及使用現況已如前述(1)之部分，
         不再贅述。系爭土地上僅有登雲路111巷4號房屋，該
         房舍之大門非但面對公園路且前已荒廢甚久。又登雲
         路111巷4號房屋旁雖有私人倉庫，但該倉庫為建物之
         後門，且倉庫之後門（見本院卷56頁之被上訴人97年4
         月17日陳報狀之照片編號20）所面臨亦為國有財產局
         之土地，並非系爭土地，又其可利用東側中山路72巷
         接中山路與中正路、登雲路111巷接福德路、公園路63
         巷接公園路再接縣159縣道，其通行系爭土地不過為便
         利所有，而非通行所必須。
       又鐵路公園之出入口係面臨縣159道即嘉北路及登雲路
         111巷，與系爭土地相臨部分為綠籬，並非出入口，因
         此該鐵道公園並非仰賴系爭土地出入，甚為明確（見
         本院卷47、50、58頁被上訴人97年4月17日之照片編號
         1 、2、7、24）。上訴人主張一般民眾如不利用系爭
         土地無法到達該公園一事，實與勘驗現場之狀況不符
         。
       另新港鄉農會及倉庫大門均面對登雲路111巷（本院卷
         59、60頁被上訴人97年4月17日陳報狀之照片編號25、
         26、27號照片），而非系爭土地，因此系爭土地對於
         新港鄉農會及倉庫之通行並非必要。
     (3)上訴人辯稱系爭土地為供公眾通行之始，被上訴人並未
       阻止等，實與事實不符，難以採信，答辯如下：
       如前述被上訴人於原審所陳報65、73年之航照圖，系
         爭土地為虛線之小路，依航照圖之圖示，虛線為三公
         尺以下之小路，足見當時僅為被上訴人私人使用之便
         道，並非供往來公眾通行之道路。係自施作鐵道公園
         時，才將系爭土地鋪設柏油路面並拓寬，被上訴人有
         向上訴人申請返還土地，並由兩造於94年11月間至現
         場會勘，有會勘記錄及新港鄉公所95年1月11日嘉新鄉
         建字第0950000487號函可稽（見本院卷70、71頁之證
         物一），足見上訴人將系爭土地拓寬並鋪設柏油後，
         上訴人並非無阻止之意。
       再查上訴人於未經被上訴人同意下，即於系爭土地設
         有路燈兩座，其後被上訴人94年12月16日以書面請求
         上訴人應即日遷移（見本院卷72頁之證物二），上訴
         人為此於95年1月6日以嘉新鄉清字第0950000225號函
         文通知被上訴人近日內遷移（見本院卷73頁之證物三
         ），其後上訴人果於95年1月11日完成遷移，由此可見
         被上訴人並非未阻止系爭土地作為公眾通行之道路使
         用，且如系爭土地具有公用地役關係，何以上訴人要
         將設置之路燈完成遷移？
     (4)被上訴人並無權利濫用之情事：
       如前述，公用地役權有嚴格之要件限制，係避免政府
         利用公權力，或因權利不對等造成人民之權益受到損
         害。因此，上訴人利用人民之土地應遵守公用地役權
         之要件，或透過徵收之程序進行徵守，以免政府利用
         不對等之公權力造成人民權利之損害，此為目前行政
         之精神與理念。
       查系爭土地未經徵收，亦未經過被上訴人等共有人之
         同意，因上訴人一己之意，擅自拓寬為道路使用，且
         該部分亦非公眾通行所必需，顯然上訴人完全未顧及
         被上訴人等民眾之權益所為之霸權行為，被上訴人如
         無法主張應有之權益，則所有權之規定將成流為具文
         ，非但無法保障人民之財產權利，且地方政府將藉此
         恣意侵害人民之權益，無所規範。故被上訴人依正當
         程序及權利主張排除侵害，實無權利濫用可言，反之
         ，上訴人擅用一己之公權利侵害人民之權益之舉，才
         為公權力之濫用，不應獲得鼓勵與贊同。
     (5)「都市計畫制定之目的，依第一條規定，係為改善居民
       生活環境，並促進市鄉有計畫之均衡發展。都
       市計畫一經公告確定，即發生規範之效力。除法律別有
       規定外，各級政府所為土地之使用或徵收，自應符合已
       確定之都市計畫，若為增進公共利益之需要，固得徵收
       都市計畫區域內之土地，惟因其涉及對人民財產權之剝
       奪，應嚴守法定徵收土地之要件、踐行其程序，並遵照
       都市計畫法之相關規定。」，大法官釋字第513號解釋在
       案；按都市計畫法第48條明定公共設施保留地供公用事
       業設施之用者，得由縣市政府或鄉、鎮、縣轄市公所以
       徵收方式取得。「需用土地人應俟補償地價發給完峻後
       ，方得進入被徵收土地內」、「被徵收土地之所有權人
       ，對於其土地之權利義務，於應受補償發給完峻時終止
       ，在補償費未發給完峻以前，有繼續使用該土地之權利
       。」，土地法第231條上段、第235條分別定有明文。因
       此即或有都市計畫，亦應經過徵收，未經過徵收發放補
       償完成前，土地所有人仍保有土地所有權。查，本件上
       訴人所提出之都市計畫通盤檢討，係於93年7月8日發佈
       ，且僅系爭986號土地及鐵路公園即同段987、989號土地
       ，第三次通盤檢討亦將原有四米計畫道路擴為六米，亦
       是往鐵路公園部分擴展，且未在系爭1101號土地上，有
       附圖二件可稽（見本院卷90、91頁之證物四）。又系爭9
       86號土地雖為都市○○道路，但至今仍未經過徵收補償
       ，依前揭法規及大法官會議解釋，被上訴人仍保有土地
       所有權之權利義務，上訴人自無理由占用，至為明確。
二、上訴人（即被告）方面：
  (一)、上訴之聲明：
    1.原判決廢棄。
    2.被上訴人在第一審之訴及其假執行之聲請均駁回。
    3.第一、二審之訴訟費用均由被上訴人負擔。
  (二)、陳述：
    1.本件應屬行政爭訟，被上訴人提起民事訴訟於法未合。又
      系爭土地為既成巷道，為公眾通行所必要，且於公眾通行
      之初，土地所有權人並無阻止之情事，而具有公用地役關
      係存在，再系爭土地上存有門牌號碼為嘉義縣新港鄉○○
      路111巷4號之房屋一棟，該門牌於59年6月30日即已編列
      ，足見系爭土地應自斯時起即為既成巷道，且系爭土地與
      其他道路之交岔路口設有交通號誌，足見系爭土地之交通
      流量甚大，確有公眾通行之需，再依上訴人所提出之航照
      圖，亦可看出系爭土地自71年10月起已作為道路使用云云
      ，資為抗辯。原審判令返還即有未洽，上訴聲明如上。
    2.於本院並補充辯稱：
     (1)系爭土地乃既成道路，有公用地役關係存在。說明如下
       ：
       按「…既成道路符合一定要件而成立公用地役關係者
         ，其所有權人對土地既已無從自由使用收益，形成因
         公益而特別犧牲其財產上之利益，國家自應依法律之
         規定辦理徵收給予補償，各級政府如因經費困難，不
         能對上述道路全面徵收補償，有關機關亦應訂定期限
         籌措財源逐年辦理或以他法補償。若在某一道路範圍
         內之私有土地均辦理徵收，僅因既成道路有公用地役
         關係而以命令規定繼續使用，毋庸同時徵收補償，顯
         與平等原則相違。至於因地理環境或人文狀況改變，
         既成道路喪失其原有功能者，則應隨時檢討並予廢止
         。…。」等語，固為司法院釋字第400號所解釋，惟上
         開解釋僅係對於既成道路如已喪失原有功能者應由主
         管機關檢討廢止之指針，並非即為廢止巷道之法律依
         據，此有高雄高等行政法院97年度訴字第29號判決可
         供參酌。本件系爭土地乃既成道路，有公用地役關係
         存在：
       系爭土地與週邊道路上有不可分之使用性質，有供不
         特定之公眾通行之功能，而非僅為通行之便利或省時
         ：
         (甲)查系爭土地目前北側為鐵路公園；南側為私人民宅
           及倉庫；西側與159線道並不相鄰，仍需藉由第三人
           嚴祈明、嚴振雄、嚴錦松、嚴祈章共有，坐落新港
           鄉○○段1099、1100號土地始能相通；東側雖可接
           中山路72巷，惟仍須藉由新港鄉○○段984、985等
           號土地始能相通。且系爭土地雖僅有被上訴人所有
           之民宅，惟其隔鄰尚有鐵皮造倉庫、住家等，是其
           等出入亦有必要使用系爭道路，並非僅被上訴人一
           人出入需要而已。
         (乙)且該鐵路公園坐落土地在新港鄉○○段987、989地
           號（見本院卷33頁證物1之地圖影本），該二筆土地
           屬於台灣糖業公司所有，經與上訴人合作規劃為鐵
           路公園，用以供公眾使用，公眾欲使用該鐵路公園
           亦需利用系爭道路通行，是該道路顯然有供不特定
           公眾通行之功能。且該既成道路因有供公眾通行之
           必要，業經上訴人於93年4月以變更新港都市計畫（
           第三次通盤檢討）書列入計畫道路，並經內政部核
           定，自93年7月8日起公告發布實施（見本院卷80至
           83頁之嘉義縣政府93年7月10日府城規字第0930084
           442號公告），顯見該既成道路有供公眾通行之必要
           。
       系爭土地供作公眾使用，經歷之年代久遠而未曾中斷：
         (甲)參諸上訴人所提出之71年10月20日航照圖顯示（見
           原審卷92頁），於71年當時系爭土地上即已有被上
           訴人所有之磚石造建物存在，且該建物雖面向南側
           ，但當時該建物仍有道路延伸銜接系爭道路，且當
           時系爭道路左側可經由他人所有坐落新港鄉○○段
           1099、1100號土地之既成道路，對外連接159縣道，
           右側則經由新港鄉○○段984、985等號土地銜接中
           山路72巷前。雖被上訴人提出65年、73年間之航照
           圖以為反駁，惟綜合參酌上訴人所提71年10月20日
           航照圖顯示，雖無法確定系爭既成道路使用時間，
           但可大概確定的是，至遲於65年至71年間，系爭道
           路即已存在與目前相同之規模，且由該航照圖顯示
           ，被上訴人所有磚造建物當時有利用系爭道路，且
           時間距今已有25年以上時間，難謂被系爭土地未因
           時效完成而有公用地役關係存在，成為他有公物中
           之公共用物。
         (乙)況，是否供公眾使用，經歷年代久遠，此有原審證
           人福德村村長蔡木川於原審證稱：「這條路光復後
           就有了，但比現在的寬度要窄，可以通行三輪車，
           是否可會車已記不清楚了，我忘記拓寬的詳細時間
           了，但比旁邊鐵路公園整修的時間還要晚」等語加
           以說明。此證人之陳述即已證明系爭土地上之道路
           早已供公眾使用之要件（如已通行三輪車，可見應
           不只旁邊之住戶通行）；且縱使另名證人即宮前村
           村長邱聰益於原審證稱：系爭土地上道路之寬度，
           從60幾年起即與現在差不多等語，原審認與航照圖
           顯示比例不符，故不採信。然該證人證詞有提到，
           其於64年就讀新港國中時就有那條路，且都從那條
           路上下學，則此亦應可證明系爭土地公眾使用時間
           久遠一事。至道路寬度是否增加，牽涉個人記憶認
           知，且道路寬度擴張方向應係往台灣糖業公司所有
           新港鄉○○段987、989號土地方向擴張，並未大幅
           擴張往被上訴人所有土地擴張，被上訴人主張不實
           。
       末查，系爭土地於公眾通行之初，土地所有權人即被
         上訴人及訴外人林劉瑋鄲等人並無阻止之情事：按系
         爭土地使用供公眾通行已久，而土地所有權人即被上
         訴人及訴外人林劉瑋鄲等人於公眾通行之初亦無阻止
         使用之情事，雖被上訴人提出於94年11月間有向上訴
         人申請返還土地，其此以非公眾通行之「初」所為之
         阻止行為，顯可易見。而被上訴人復未提出其他積極
         證據可證明於60、70年代曾為阻止之情事，則成立公
         用地役權之要件即應認已具備。
       綜上，系爭土地與週邊道路有不可分之使用性質，並
         未喪失其原有既成道路供不特定公眾通行之功能，是
         系爭土地為已有公用地役關係存在之既成道路，且迄
         今仍為道路使用之情況並未改變，本件實已具備大法
         官所認定公用地役權成立之要件，故系爭土地，應認
         為屬於既成道路，有公用地役關係存在。
       被上訴人雖主張系爭巷道四周之道路已開闢完成，系
         爭既成道路供公眾通行之功能已為系爭巷道四周之道
         路所取代而無再繼續供公眾通行之必要。惟查：
         (甲)系爭巷道除可供公眾進出鐵路公園使用外，該巷道
           西側乃159縣道，為連結北港、嘉義之對外聯繫要道
           ，且系爭巷道業經列為計畫道路，足認有供公眾通
           行之必要。且民眾利用系爭巷道出入頻繁，由原審
           、鈞院履勘現場時利用系爭巷道民眾絡繹不絕可證
           。
         (乙)且系爭巷道業經列為計畫道路，顯見該現有巷道不
           僅具有紓解四周道路交通流量之功能，復與四周計
           畫道路連接形成便利之道路聯絡網路，核其功能，
           非僅在提供該巷道所在街廓之居民私用而已，其為
           供不特定公眾通行所必要之現有巷道甚明。倘若廢
           止系爭巷道，將使現有巷道北端不通，不僅因此使
           該街廓內沿該巷道建築房屋之居民無法藉由該巷道
           與西端之159縣道相通，必需改由其他巷道繞道通行
           ，且出入系爭巷道北側鐵路公園之民眾更需繞路通
           行，甚為不便，復因原有流暢之交通動線遭到破壞
           ，使該巷道喪失如上所述供公眾通行所必要之功能
           ，甚為顯然。
         (丙)綜上所述，依系爭巷道所在位置及其現況整體觀察
           ，難認其四周之計畫道路已能完全取代系爭巷道之
           通行功能。系爭巷道仍有供公眾通行之必要，系爭
           土地應有公用地役關係存在。
     (2)被上訴人無權請求將系爭柏油路面剷除，將系爭土地返
       還被上訴人。說明如下：
       按「行政主體得依法律規定或以法律行為，對私人之
         動產或不動產取得管理權或他物權，使該項動產或不
         動產成為他有公物，以達行政之目的。此際該私人雖
         仍保有其所有權，但其權利之行使，則應受限制，不
         得與行政目的相違反。本件土地成為道路供公眾通行
         ，既已歷數十年之久，自應認為已因時效完成而有公
         用地役關係之存在。此項道路之土地，即已成為他有
         公物中之公共用物。上訴人雖仍有其所有權，但其所
         有權之行使應受限制，不得違反供公眾通行之目的。
         上訴人擅自將已成之道路廢止，改闢為田耕作，被上
         訴人官署糾正上訴人此項行為，回復原來道路，此項
         處分，自非違法。」（見最高行政法院45年判字第8號
         判例、61年判字第435號判例）。又私有土地已成立公
         用通行地役權者，其所有權之行使，應受限制，土地
         所有人不得違反供公眾通行之目的而為使用，非土地
         所有權人於通行之必要所為之行為，尚非無權使用，
         第三人對於前述通行必要範圍內所為之行為，不得本
         於所有權而請求排除之，亦不得請求返還土地。（見
         鈞院94年上字第108號民事判決意旨）。
       被上訴人雖主張上訴人於系爭土地上鋪設柏油路面，
         無權占用系爭土地；或稱縱使系爭土地為都市○○道
         路，但至今仍未經過徵收補償，被上訴人仍保有所有
         權云云。惟承前所述，系爭土地成為道路供公眾通行
         ，業已歷數十年之久，且已因時效完成而有公用地役
         關係存在，系爭土地已成為他有公物中之公共用物，
         被上訴人所有權之行使，應受有限制。故不論系爭土
         地是否曾有徵收補償，上訴人為地方行政機關，其本
         於公用地役關係，基於通行之安全，於系爭土地上鋪
         設柏油路面以利通行，核屬通行之必要範圍內所為之
         使用行為，參諸前揭實務見解，自難認為構成無權占
         有或侵奪被上訴人所有物之行為。而被上訴人仍得於
         補償費未發給前繼續使用土地，僅其使用因公用地役
         關係而受有限制爾。況被上訴人所提土地法第231條前
         段、第235條之規定，與本件系爭土地已存有公用地役
         關係存在之情形截然不同，系爭土地並不能與一般私
         人無使用權限制之土地相比擬，故其提出土地法規定
         仍無解於本件需受土地所有權使用之限制。是以，被
         上訴人依物上請求權，請求上訴人應將系爭土地柏油
         路面剷除，將土地返還被上訴人，即為無理由。
       況被上訴人固以維護其財產權利為訴求，然其權利之
         行使仍應考慮公眾利益之需求，並非完全得置外於社
         會責任之外。如以被上訴人要求移除柏油路面並返還
         土地之利益與公眾通行權利相較衡量之結果，其所維
         護之財產並非不得以其他方式獲得補償，然公共通行
         之安全（剷除柏油）及便利卻無法以其他方式得到妥
         適保障，是其相較之結果，被上訴人權利之行使顯然
         與公共利益不能相衡或大之，其權利之行使應屬違反
         公共利益，依法應與限制或禁止之。
       此外，該既成道路因有供公眾通行之必要，業經上訴
         人於93年4月以變更新港都市計畫（第三次通盤檢討）
         書列入計畫道路，並經內政部核定，自93年7月8日起
         公告發布實施（參嘉義縣政府93年07月10日府城規字
         第0930084442號公告），被上訴人自應循行政程序請
         求廢止系爭公告，在該計畫未經廢止前，被上訴人尚
         無權請求將系爭柏油路面剷除，將系爭土地返還被上
         訴人。
     (3)綜上所述，被上訴人固為系爭土地所有權人，然系爭土
       地供公眾使用已久，已有公用地役關係，被上訴人行使
       所有權應受有限制。被上訴人要求上訴人將道路柏油移
       除並予以返還，實有違公共利益，且於法未合。
三、兩造所不爭執之事實：
  (一)、系爭986、1101號土地為被上訴人與訴外人、林劉瑋鄲、
      林侯淑媛、林光遠、林光風、林俊雄、林靜、張林素秋、
      林俊德、林俊宏、林正元、林俊、林文妙、林菊秋、林幼
      香、林芸香、林芹香等人公同共有。
  (二)、上訴人並未就系爭土地辦理徵收。
  (三)、系爭土地，北側為鐵路公園；南側為私人民宅及倉庫；西
      側與159線道並不相鄰，仍需藉由第三人嚴祈明、嚴振雄
      、嚴錦松、嚴祈章共有之同段1099、1100號土地始能相通
      ；東側雖可接中山路72巷，惟仍須藉由同段984、985等號
      土地始能相通。
  (四)、上述事實，業據被上訴人提出土地登記謄本2份及訴外人
      林劉瑋鄲等17人同意被上訴人為全體公同共有人之利益訴
      請上訴人返還系爭986、1101號土地之同意書17份為證（
      見原審卷6至20頁），復經原審法官會同地政人員及本院
      受命法官至現場勘驗屬實，有原審勘驗筆錄及複丈成果圖
      、本院勘驗筆錄各1份在卷可稽（見原審卷33至35頁、42
      、43頁及本院卷42至60頁），復有被上訴人於原審提出之
      現場相關位置照片21張（見原審卷106至119頁），及被上
      訴人於本院提出之現場相關位置草圖1張、照片27張（見
      本院卷46至60頁）為證，堪信為真實。
四、兩造所爭執之事實：
  (一)、系爭土地是否為既成道路，而有公用地役關係存在？
  (二)、被上訴人請求將系爭柏油路面剷除，將系爭土地返還被上
      訴人是否有理？
五、本院判斷：
  (一)、按「被上訴人以私權侵害為理由，對於行政官署提起除去
      侵害或損害賠償之訴者，既為私法上之法律關係，縱上訴
      人以基於行政處分，不負民事上之責任為抗辯，亦不得謂
      其事件非民事事件」，最高法院52年台上字第694號判例
      意旨可資參照。查本件被上訴人以其所有之系爭土地為上
      訴人無權占用為由，依民法第767條之法律關係為據，提
      起本件訴訟，自難謂非民事事件，上訴人辯稱被上訴人應
      循行政救濟程序解決，不得提起民事訴訟云云，容有誤會
      ，合先敘明。
  (二)、再按既成道路成立公用地役關係，首須為不特定之公眾通
      行所必要，而非僅為通行之便利或省時；其次，於公眾通
      行之初，土地所有權人並無阻止之情事；其三，須經歷之
      年代久遠而未曾中斷，所謂年代久遠雖不必限定其期間，
      但仍應以時日長久，一般人無復記憶其確實之起始，僅能
      知其梗概（例如始於日據時期、八七水災等）為必要（參
      照司法院大法官會議解釋釋字第400號解釋理由書），是
      上訴人主張系爭土地為成立公用地役關係之既成道路，自
      應舉證系爭土地符合上開要件。
  (三)、系爭土地是否為既成道路，而有公用地役關係存在？
    1.查系爭土地目前北側為鐵路公園，南側則為私人民宅及倉
      庫，西接159縣道（即嘉北路），東接中山路72巷、公園
      路63巷、登雲路111巷等情，業經原審受命法官履勘系爭
      土地，並託嘉義縣大林地政事務所人員系爭土地為上訴人
      占用之位置、面積，復經本院受命法官履勘系爭土地，此
      有原審勘驗筆錄及複丈成果圖（即附圖）、本院勘驗筆錄
      各1份在卷可稽（見原審卷33至35頁、42、43頁，及本院
      卷42至60頁），復有被上訴人於原審提出之現場相關位置
      照片21張（見原審卷106至119頁），及被上訴人於本院提
      出之現場相關位置草圖1張、照片27張（見本院卷46至60
      頁）為證。另有被上訴人提出之新港鄉94年12月發行之新
      港鄉行政中心圖在卷可稽（見原審卷52、53頁），則民眾
      即無法行經系爭土地至159縣道，尚可往北行走登雲路111
      巷接福德路至159縣道，往南亦有公園路63巷銜接公園路
      及159縣道（即嘉北路），往東可由中山路72巷接中正路
      及中山路，而系爭土地距離福德路並非遙遠，離公園路、
      登雲路111巷、中山路72巷甚近，且福德路及公園路及縣1
      59道均筆直寬闊，路況良好，足見公眾通行系爭土地，顯
      僅係為了通行之便利及省時，而非通行所必要，則系爭土
      地就是否成立公用地役關係之首要條件已有所不符，是上
      訴人抗辯系爭土地存有公用地役關係，已難採信。
    2.證人即福德村村長蔡木川於原審到庭證稱：「這條路光復
      後就有了，但比現在的寬度要窄，可以通行三輪車，是否
      可會車已記不清楚了，我忘記拓寬的詳細時間了，但比旁
      邊鐵路公園整修的時間還要晚」等語（見原審卷37、38頁
      之95年7月21日訊問筆錄），再參酌被上訴人所提出65年
      、73年間之林務局攝影之航照圖（見原審卷120、121頁）
      及上訴人所提出71年10月20日林務局攝影之航照圖，均可
      見當時系爭土地上之道路僅為狹窄之鄉○○○○○道，福
      德路與公園路則寬闊許多，則系爭土地上之小道當時是否
      已為「公眾」通行所必要，抑或為私人所設供己通行之巷
      道，僅未特別阻攔鄰人為便利行經此路，亦非無疑。至證
      人即宮前村村長邱聰益於原審證稱：「（法官問：60幾年
      當時那條路約多寬？）答：系爭土地上道路之寬度，從60
      幾年起即與現在差不多」云云（見原審卷71頁之96年3月2
      1日言詞辯論筆錄），核與上開航照圖不符，而難採信。
    3.再參諸由上訴人所出版之81年10月初版新港鄉行政區域圖
      中（見原審卷54至56頁），地圖上確有福德路、登雲路及
      公園路等道路，惟於系爭土地所在位置上並未繪製任何道
      路於地圖上，而僅載明為農會專用區，苟系爭土地為公眾
      通行之既成巷道，要無繪製地圖時會將其疏漏之理。況系
      爭986、1101號土地之地目均為建地，益徵系爭土地原本
      並未計畫作為道路使用。
    4.上訴人抗辯系爭土地西側設有交通號誌，足見公眾對於系
      爭土地通行之需求量甚大，以佐證系爭土地應係既成巷道
      云云。惟被上訴人主張系爭土地上之道路係往西銜接159
      縣道，該縣道交通流量大且交岔路口呈T字型，為免發生
      交通事故而設置交通號誌，此係為維護用路人之人車安全
      ，且該交通號誌下方之線路箱載明裝設日期為94年6月等
      語，並於原審提出照片2張為證（見原審卷119頁）。本院
      受命法官履勘現場及被上訴人於本院提出之現場相關位置
      草圖1張、照片27張（見本院卷46至60頁）所示，系爭土
      地上之道路係往西銜接159縣道（即嘉北路），該縣道確
      係交通流量大且交岔路口呈T字型，為免發生交通事故而
      設置交通號誌，以便維護用路人之人車安全，且上訴人復
      無法舉證該交通號誌設置之時間，則尚難資為系爭土地為
      既成巷道之有利依據。
    5.上訴人另辯稱；依新港鄉戶政事務所96年4月9日嘉港戶字
      第0960000590號函示（見原審卷88、89頁）系爭土地上於
      59年6月30日即存在舊有房僅舍1棟即門牌號碼嘉義縣新港
      鄉○○路111巷4號，足見系爭土地自斯時起即有通行之事
      實云云。惟查上開登雲路111巷4號房屋亦為系爭土地之全
      體共有人所共有，而該房屋之正面係面對公園路，而非系
      爭土地，有被上訴人於原審提出之照片14張（見原審卷10
      9、110頁、112至117頁）及本院受命法官勘驗屬實及勘驗
      所照之照片為證，是尚難以該房屋之存在，證明系爭土地
      為公眾通行所必要之事實。
    6.上訴人又辯稱：系爭土地與週邊道路有不可分之使用性質
      云云，惟查：
      (1)系爭土地週邊道路及使用現況已如前述(1)之部分，不
        再贅述。系爭土地上僅有登雲路111巷4號房屋，該房舍
        之大門非但面對公園路且前已荒廢甚久。又登雲路111
        巷4號房屋旁雖有私人倉庫，但該倉庫為建物之後門，
        且倉庫之後門（見本院卷56頁之照片編號20）所面臨亦
        為國有財產局之土地，並非系爭土地，又其可利用東側
        中山路72巷接中山路與中正路、登雲路111巷接福德路
        、公園路63巷接公園路再接159縣道，其通行系爭土地
        不過為便利所有，而非通行所必須。
      (2)又鐵路公園之出入口係面臨159縣道即嘉北路及登雲路
        111 巷，與系爭土地相臨部分為綠籬，並非出入口，因
        此該鐵道公園並非仰賴系爭土地出入，甚為明確（見本
        院卷47、50、58頁之照片編號1、2、7、24）。上訴人
        辯稱一般民眾如不利用系爭土地無法到達該公園一事，
        核與原審法官及本院受命法官勘驗現場之狀況不符。
      (3)另新港鄉農會及倉庫大門均面對登雲路111巷（本院卷
        59、60頁被上訴人97年4月17日陳報狀之照片編號25、2
        6、27號照片），而非系爭土地，因此系爭土地對於新
        港鄉農會及倉庫之通行並非必要。
      (4)綜上所述，上訴人辯稱系爭土地與週邊道路有不可分之
        使用性質云云，委無可取。
    7.上訴人再辯稱系爭土地為供公眾通行之始，被上訴人並未
      阻止，惟為被上訴人所否認，經查：
      (1)如前所述，被上訴人於原審所陳報65、73年間之航照圖
        ，系爭土地為虛線之小路，依航照圖之圖示，虛線為三
        公尺以下之小路，足見當時僅為被上訴人私人使用之便
        道，並非供往來公眾通行之道路。係自施作鐵道公園時
        ，才將系爭土地鋪設柏油路面並拓寬，被上訴人曾向上
        訴人申請返還系爭土地，並由兩造於94年11月間至現場
        會勘，有會勘記錄及新港鄉公所95年1月11日嘉新鄉建
        字第0950000487號函可稽（見本院卷70、71頁之證物一
        ），足見上訴人將系爭土地拓寬並鋪設柏油後，被上訴
        人並非無阻止之意。至於兩造對於上訴人於何時系爭土
        地拓寬並鋪設柏油乙節，被上訴人主張上訴人係於90年
        間在系爭土地拓寬並鋪設柏油，但上訴人則辯稱已鋪設
        30年，即60幾年即已鋪設云云（見本院卷43頁），惟查
        上訴人並未提出確切之證據證明60幾年即在系爭土地拓
        寬並鋪設柏油，則上訴人辯稱：被上訴人非在公眾通行
        之「初」即60幾年為阻止行為云云，亦無可採。
      (2)再查上訴人於未經被上訴人同意下，即於系爭土地設有
        路燈兩座，其後被上訴人94年12月16日以陳情書請求上
        訴人應即日遷移（見本院卷72頁之證物二），上訴人為
        此於95年1月6日以嘉新鄉清字第0950000225號函文通知
        被上訴人近日內遷移（見本院卷73頁之證物三），其後
        上訴人果於95年1月11日完成遷移，足見被上訴人並非
        未阻止系爭土地作為公眾通行之道路使用，且如系爭土
        地具有公用地役關係，何以上訴人要將設置之路燈完成
        遷移？
      (3)綜上所述，上訴人辯稱系爭土地為供公眾通行之始，被
        上訴人並未阻止云云，亦無可採。
    8.綜上所述，上訴人辯稱系爭土地為成立公用地役關係之既
      成道路，不符司法院大法官會議解釋釋字第400號解釋理
      由書所述之三項要件，從而，系爭土地即非既成道路，亦
      無公用地役關係存在，堪予認定。
  (四)、被上訴人請求將系爭柏油路面剷除，將系爭土地返還被上
      訴人是否有理？
    1.按既成道路符合一定要件而成立公用地役關係，致所有權
      人對土地已無從自由使用收益，形成因公益而特別犧牲其
      財產上之利益，國家應依法律規定辦理徵收給予補償，至
      於因地理環境或人文狀況改變，既成道路喪失其原有功能
      者，則應隨時檢討並予廢止（參照最高法院90年台上字第
      1624號判決意旨、司法院大法官會議解釋釋字第400號解
      釋文）。查系爭土地既非既成道路，亦未存在公用地役關
      係，已如上述，且上訴人以財源拮据為由而未辦理系爭土
      地之徵收補償，為其所不爭執，則現今登雲路111巷、福
      德路及公園路均路況良好且極為便利之情況下，即不應再
      占用系爭土地鋪設柏油，是被上訴人主張上訴人乃無權占
      用系爭土地，而依民法第767條規定所有權之作用請求上
      訴人將附圖所示系爭土地上之柏油移除後，將系爭土地返
      還被上訴人及其他全體共有人，自屬有據。
    2.上訴人辯稱：「系爭土地成為道路供公眾通行，業已歷數
      十年之久，且已因時效完成而有公用地役關係存在，系爭
      土地已成為他有公物中之公共用物，被上訴人所有權之行
      使，應受有限制」云云。惟查系爭土地非既成道路，亦無
      公用地役關係存在，已如上述，且依大法官會議54年釋字
      第107號解釋意旨「已登記不動產所有人之返還請求權無
      民法第125條15年消滅時效之適用」，本件系爭二筆土地
      登記為被上訴人與訴外人林劉瑋鄲、林侯淑媛、林光遠、
      林光風、林俊雄、林靜、張林素秋、林俊德、林俊宏、林
      正元、林俊沂、林文妙、林菊秋、林幼香、林芸香、林芹
      香、林苑香所公同共有，有上述土地登記謄本2份在卷可
      稽，是上訴人辯稱系爭土地已因時效完成而有公用地役關
      係存在云云，要無可採。
    3.上訴人又辯稱：「被上訴人固以維護其財產權利為訴求，
      然其權利之行使仍應考慮公眾利益之需求，並非完全得量
      於社會責任之外。如以被上訴人要求移除柏油路面並返還
      土地之利益與公眾通行權利相較衡量之結果，其所維護之
      財產並非不得以其他方式獲得補償，然公共通行之安全（
      剷除柏油）及便利卻無法以其他方式得到妥適保障，是其
      相較之結果，被上訴人權利之行使顯然與公共利益不能相
      衡或大之，其權利之行使應屬違反公共利益，依民法第14
      8條第1項規定應與限制或禁止之」云云。惟被上訴人堅詞
      否認有權利濫用之情事，並陳稱其係依正當程序及權利主
      張排除侵害，實無權利濫用可言等語。經查：
      (1)如上所述，公用地役權有嚴格之要件限制，係避免政府
        利用公權力，或因權利不對等造成人民之權益受到損害
        。因此，上訴人利用人民之土地應遵守公用地役權之要
        件，或透過徵收之程序進行徵守，以免政府利用不對等
        之公權力造成人民權利之損害，此為目前行政之精神與
        理念。
      (2)查系爭土地未經徵收，亦未經被上訴人等共有人之同意
        ，上訴人擅自拓寬為道路使用，且該部分亦非公眾通行
        所必需之既成道路而公用地役關係存在，已如上述，被
        上訴人如無法主張所有權，非但無法保障人民之財產權
        利，且地方政府將藉此恣意侵害人民之權益。故本件被
        上訴人依正當程序及權利主張排除侵害，要無權利濫用
        可言，上訴人此部分抗辯核無可取。
    4.上訴人再辯稱：「被上訴人所提土地法第231條前段、第2
      35條之規定，與本件系爭土地已存有公用地役關係存在之
      情形截然不同，系爭土地並不能與一般私人無使用權限制
      之土地相比擬，故其提出土地法規定仍無解於本件需受土
      地所有權使用之限制。系爭土地為既成道路因有供公眾通
      行之必要，業經上訴人於93年4月以變更新港都市計畫（
      第三次通盤檢討）書列入計畫道路，並經內政部核定，自
      93年7月8日起公告發布實施（參嘉義縣政府93年7月10日
      府城規字第0930084442號公告），被上訴人自應循行政程
      序請求廢止系爭公告，在該計畫未經廢止前，被上訴人尚
      無權請求將系爭柏油路面剷除，將系爭土地返還被上訴人
      」云云。惟查：
      (1)「都市計畫制定之目的，依第一條規定，係為改善居民
        生活環境，並促進市鄉有計畫之均衡發展。都
        市計畫一經公告確定，即發生規範之效力。除法律別有
        規定外，各級政府所為土地之使用或徵收，自應符合已
        確定之都市計畫，若為增進公共利益之需要，固得徵收
        都市計畫區域內之土地，惟因其涉及對人民財產權之剝
        奪，應嚴守法定徵收土地之要件、踐行其程序，並遵照
        都市計畫法之相關規定。」，此有大法官釋字第513號
        解釋在案；又都市計畫法第48條明定公共設施保留地供
        公用事業設施之用者，得由縣市政府或鄉、鎮、縣轄市
        公所以徵收方式取得。另按「需用土地人應俟補償地價
        發給完峻後，方得進入被徵收土地內」、「被徵收土地
        之所有權人，對於其土地之權利義務，於應受補償發給
        完峻時終止，在補償費未發給完峻以前，有繼續使用該
        土地之權利。」，土地法第231條前段、第235條分別定
        有明文。因此，即或有都市計畫，亦應經過徵收，未經
        過徵收發放補償完成前，土地所有人仍保有土地所有權
        。
      (2)查本件上訴人所提出之都市計畫通盤檢討，係於93年7
        月8日發佈，且僅系爭986號土地及鐵路公園即同段987
        、989號土地，上訴人所稱第三次通盤檢討亦將原有四
        米計畫道路擴為六米，亦往鐵路公園部分擴展，且未在
        系爭1101號土地上，有附圖二件可稽（見本院卷90、91
        頁之證物四）。又系爭986號土地雖為都市○○道路，
        但至今仍未經過徵收補償，依前揭法規及大法官會議解
        釋，被上訴人仍保有土地所有權之權利義務，上訴人自
        無理由占用系爭土地之正當權源，至為灼然。是上訴人
        此部分辯解亦無可採。
    5.綜上所述，上訴人占用系爭土地鋪設柏油，係屬無權占有
      ，被上訴人主張上訴人乃無權占用系爭土地，而依民法第
      767條規定本於所有權之作用請求上訴人將附圖所示系爭
      土地上之柏油移除後，將系爭土地返還被上訴人及其他全
      體共有人，為有理由。其陳明願供擔保請求宣告假執行，
      亦屬有理，爰酌定擔保准許之。原審為被上訴人勝訴之判
      決，並准予假執行之宣告，均無不合。上訴意旨仍執前詞
      指摘原判決不當，聲明求為廢棄改判，為無理由，應予駁
      回。
六、又本件事證已臻明確，兩造其餘主張或攻擊防禦方法並其他
    證據資料，對本件判決結果並無影響，毋庸審酌之，附此敘
    明。
七、據上論結，本件上訴為無理由，依民事訴訟法第449條第1項
    、第78條，判決如主文。
中    華    民    國    97    年    8    月    12    日
                  民事第一庭      審判長法  官    林金村
                                        法  官    張世展
                                        法  官    胡景彬
上為正本係照原本作成。
如對本判決上訴，須於判決送達後20日內向本院提出上訴狀，未
表明上訴理由者，應於上訴後20日內，向本院提出理由書（須附
繕本）。依法須繳納裁判費並應委任律師為訴訟代理人，始得上
訴。
中    華    民    國    97    年    8    月    12    日
                                        書記官    李梅菊
【附記】
民事訴訟法第466條之1：
(1)對於第二審判決上訴，上訴人應委任律師為訴訟代理人。但上
  訴人或其法定代理人具有律師資格者，不在此限。
(2)上訴人之配偶、三親等內之血親、二親等內之姻親，或上訴人
  為法人、中央或地方機關時，其所屬專任人員具有律師資格並
  經法院認為適當者，亦得為第三審訴訟代理人。
民事訴訟法第466條之2：
上訴人無資力委任訴訟代理人者，得依訴訟救助之規定，聲請第
三審法院為之選任律師為其訴訟代理人。


司法院資訊處製作；財團法人民間司法改革基金會備份。
